ACORDAO-COMPLETO-2357013

ACÓRDÃO 1481/2019 ATA 23/2019 - PLENÁRIO

VISTOS, relatados e discutidos estes autos de denúncia dando conta de possíveis irregularidades no edital do Pregão Eletrônico 49/2018, publicado pela 1ª Brigada de Infantaria de Selva (Grupamento de Unidade Escola/1945) – Brigada Lobo D’Almada, tendo por finalidade o registro de preços para eventual contratação de empresa especializada na manutenção de fossas sépticas, estação de tratamento de águas e caixas de gordura ou assemelhados, para atender a Força Tarefa Logística Humanitária para o Estado de Roraima (FT Log Hum RR) , a 1ª Brigada de Infantaria de Selva e órgãos participantes,
ACORDAM os Ministros do Tribunal de Contas da União, reunidos em sessão reservada do Plenário, ante as razões expostas pelo Relator, em:
9.1. conhecer da presente denúncia, por preencher os requisitos de admissibilidade previstos nos arts. 234 e 235 do Regimento Interno TCU, e no art. 103, § 1º, da Resolução/TCU 259/2014, para, no mérito, considerá-la improcedente;
9.2. indeferir o pedido de adoção de medida cautelar formulado pelo denunciante;
9.3. levantar o sigilo destes autos, nos termos do art. 55, caput, da Lei 8.443/1992 e do art. 236, § 1º, do RI/TCU; 
9.4. dar ciência desta deliberação ao denunciante e à 1ª Brigada de Infantaria de Selva; e
9.5. arquivar os presentes autos, nos termos do art. 250, inciso I, c/c art. 169, inciso III, do Regimento Interno do TCU.

Denúncia sobre possíveis irregularidades em edital de pregão eletrônico que teve por finalidade o registro de preços para eventual contratação de empresa especializada na manutenção de fossas sépticas, estação de tratamento de águas e caixas de gordura ou assemelhados.

Comando da 1ª Brigada de Infantaria de Selva (C1ªBIS).

3. Denunciante: Identidade preservada, conforme art. 55 da Lei 8.443/1992.

13.1. Ministros presentes: José Mucio Monteiro (Presidente), Walton Alencar Rodrigues, Benjamin Zymler, Aroldo Cedraz, Raimundo Carreiro e Vital do Rêgo.
13.2. Ministros-Substitutos convocados: Augusto Sherman Cavalcanti (Relator) e Marcos Bemquerer Costa.
13.3. Ministro-Substituto presente: André Luís de Carvalho.

AUGUSTO SHERMAN

A Selog elaborou a instrução de mérito (peça 14) após a oitiva prévia em sede de cautelar, transcrita a seguir, a qual recebeu a aprovação superior da unidade técnica.
	“A. Identificação do Processo

	TCProcesso 005.013/2019-4
	Conhecimento; indeferimento da medida cautelar; improcedência; levantamento do sigilo e arquivamento. 

	Unidade Jurisdicionada
	Uasg

	Comando da 1ª Brigada de Infantaria de Selva (C1ªBIS) 
	160482

	Objeto

	Registro de preços para eventual contratação de empresa especializada na manutenção de fossas sépticas, estação de tratamento de águas e caixas de gordura ou assemelhados, para atender a Força Tarefa Logística Humanitária para o Estado de Roraima (FT Log Hum RR) , 1ª Brigada de Infantaria de Selva e órgãos participantes (peça 4, p. 1) .

	Denunciante
	CPF

	Identidade preservada, conforme art. 55 da Lei 8.443/1992
	Identidade preservada, conforme art. 55 da Lei 8.443/1992

	Há pedido de Sustentação Oral?
	Não

	Modalidade
	Númerodo Certame
	Critério de Julgamento

	Pregão Eletrônico para Registro de Preços
	49/2018
	Menor preço global do lote

	Vigência
	Valor Estimado

	12 meses (peça 4, p. 14) 
	R$ 7.780.460,00 - Lote I; R$ 1.396.752,00 - Lote II; e R$ 1.396.752,00 - Lote III (peça 4, p. 21-26) 

	Fase do Certame

	Homologação em 8/5/2019 (todos os lotes – peça 11) 

	B. Momento Processual

	1.	Reitera-se o exame de admissibilidade realizado pela Secretaria do TCU no Estado de Roraima (Sec-RR)  na instrução inicial (peça 5, p. 1) , no sentido de que a presente denúncia pode ser conhecida por preencher os requisitos previstos nos arts. 234 e 235 do Regimento Interno do TCU (RI/TCU) c/c art. 103, §1º, da Resolução - TCU 259/2014.
2.	Em suma, o denunciante apresentou as seguintes alegações de irregularidades:
	a) ilegalidade dos subitens 9.7.1 e 9.7.2 (peça 4, p. 10) , nos quais se exige a apresentação de documentos de relativos a autorização ambiental para fins de qualificação técnica das licitantes; e
	b) irregularidade no orçamento da licitação, uma vez que os valores unitários são os mesmos para todos os itens dos lotes, independentemente do município onde serão realizados os serviços.
3.	A Sec-RR apontou, ainda, a exiguidade do prazo entre a republicação do edital (20/2/2019) e a data estipulada para a sessão pública para recebimento da proposta de preços (7/3/2019) , para obtenção das licenças de operação previstas no item 9.7.1 e da autorização prevista no item 9.7.2, ambos do edital.
4.	Em despacho que não acolheu a proposta da unidade instrutiva (peça 7) , o relator, Ministro-Substituto Augusto Sherman Cavalcanti, entendeu inexistir ilegalidade nos requisitos de habilitação técnica questionados pelo denunciante (itens 9.7.1 e 9.7.2 do edital) , consoante o seguinte trecho do seu despacho, concordando com a existência de indícios que sustentam as outras alegadas irregularidades:
6.	Quanto ao item 9.7.1 do edital, que trata da exigência de apresentação de licenças ambientais das licitantes na fase de habilitação na licitação, os julgados desta Corte apontados pelo denunciante são, em sua maioria, no sentido de que as licenças ambientais só seriam exigíveis do licitante vencedor. Todavia, ainda que haja divergências de outros julgados que consideram legal essa exigência de todos os licitantes (Acórdão 247/2009-TCU-Plenário, da minha relatoria e Acórdão 6047/2015-TCU-Segunda Câmara, da relatoria do Ministro Raimundo Carreiro) , mesmo aquelas decisões não têm o condão de amparar o entendimento de que seriam ilegais as exigências em comento. Isto porque, no presente caso, trata-se de licitação na modalidade pregão, na qual ocorre a inversão das fases de julgamento das ofertas e de habilitação. Dessa forma, a exigência acaba recaindo, de qualquer forma, apenas sobre o licitante considerado vencedor na fase de lances. 
7.	Quanto ao item 9.7.2, por considerar a autorização exigida como item complementar necessário à execução do objeto e, à primeira vista, de obtenção mais facilitada que as licenças de operação, entendo tratar-se também de exigência devida e necessária à proteção do meio ambiente. 
8.	Afasta-se, portanto, a alegada ilegalidade nas cláusulas editalícias questionadas.
5.	Considerando o perigo da demora em reverso, que não foi avaliado pela unidade técnica, o relator entendeu que seria mais pertinente a realização de oitiva prévia do C1ªBIS, nos termos do art. 276, § 2º, do RI/TCU.
6.	Promovida a oitiva prévia quanto às alegações do denunciante e demais questões levantadas pela Sec-RR, passa-se a analisar as respostas apresentadas, tópico a tópico, conforme transcrição/contextualização a seguir.

	C. Histórico de Comunicações

	Despacho do Relator
	Peça 7
	8/4/2019

	Ofício Encaminhado pela Sec-RR

	Ao órgão
	Ofício 0103/2019-TCU/Sec-RR, de 9/4/2019 (peça 8) 

	D. Documentos Apresentados em Resposta à Oitiva

	Pela Unidade Jurisdicionada

CD-ROM (itens não digitalizáveis, peça 10) , contendo:
a)	Publicação no Diário Oficial da União (DOU) – Aviso de Licitação Pregão Eletrônico 10/2018 do Tribunal Regional Eleitoral de Roraima (TRE/RR) ;
b)	Publicação no DOU – Aviso de Licitação Pregão Eletrônico 28/2017 do Grupamento de Apoio de Boa Vista;
c)	Publicação no DOU – Aviso de Licitação Pregão Eletrônico 35/2016 do VII Comando Aéreo Regional-Base Aérea de Boa Vista;
d)	Edital do Pregão Eletrônico 10/2018 do TRE/RR;
e)	Publicação no DOU – Aviso de Licitação Pregão Eletrônico 13/2016 do Instituto Federal de Educação, Ciência e Tecnologia de Roraima (IFRR) ;
f)	Edital do Pregão Eletrônico 152/2017 da Prefeitura Municipal de Boa Vista;
g)	Publicação no DOU – Aviso de Alteração Pregão Eletrônico 17/2015 da Fundação Universidade Federal de Roraima (UFRR) ;
h)	Edital do Pregão Eletrônico 17/2015 da UFRR;
i)	Acórdão 6047/2015-TCU-Segunda Câmara;
j)	Edital do Pregão Eletrônico 13/2016 do IFRR;
k)	Edital do Pregão Eletrônico 16/2015 da Secretaria Especial de Saúde Indígena;
l)	Documento Interno do Exército/Ministério da Defesa - Força-Tarefa Logística Humanitária de Roraima - DIEx 65-D4/MD FT Log Hum RR, de 18/2/2019;
m)	DIEx86-D10/MD FT Log Hum RR, de 19/2/2019;
n)	DIEx44-D4/MD FT Log Hum RR, de 10/2/2019;
o)	Edital do Pregão Eletrônico 28/2017 do Grupamento de Apoio de Boa Vista; e
p)	Termo de Contrato 20/2018 entre a União, por intermédio da Base de Apoio Logístico do Exército, e a empresa FGC Pavimentação e Construção Civil Eireli.
	E. Medida Cautelar – Avaliação dos Pressupostos

	Perigo da Demora

	O contrato decorrente do certame já foi assinado?
	Não

	Há saldo na ata de registro de preços decorrente do certame, que permita novas contratações pelo órgão gerenciador ou por eventuais adesões?
	Não se aplica

	Há decisão judicial ou administrativa, sem especificação de prazo, para suspender o andamento do processo licitatório ou a contratação?
	Não

	Análise:

	7.	Está configurado o pressuposto do perigo da demora, uma vez que, embora ainda não haja contrato decorrente do certame nem decisão judicial ou administrativa para suspender o andamento do processo licitatório ou da contratação, o pregão em comento se encontra homologado, podendo a ata do pregão ser assinada a qualquer momento.

	Perigo da Demora Reverso

	O serviço/bem é essencial ao funcionamento das atividades do órgão/entidade?
	Sim

	O órgão ou entidade está coberto contratualmente pelo serviço com razoável vigência (há a possibilidade de voltar a fase ou refazer o certame, a depender da consequência da concessão de cautelar no caso concreto) ou admite prorrogação excepcional?
	Não

	Caso haja a possibilidade de manutenção do contrato com a atual prestadora dos serviços, as condições dessa contratação seriam melhores (menor preço e atendimento satisfatório) que o que se está em vias de contratar?
	Não

	Análise:

	8.	Está configurado o pressuposto do perigo da demora reverso em razão da relevância do serviço, não havendo tempo hábil para refazer o certame, considerando que o objeto da licitação é para atendimento à Operação Acolhida (FT Log Hum RR) e o fim da vigência do contrato atual, assinado com a empresa FGC Pavimentação e Construção Civil Eireli, está próximo (5/7/2019 – peça 10, p. 9) .
9.	A propósito, em fevereiro de 2019, o Contrato 20/2018 teve que ser aditivado em 25% do valor inicial contratado, devido ao aumento da demanda do serviço ocasionado pela utilização de oito abrigos destinados a acolher os imigrantes venezuelanos que chegam à cidade de Boa Vista-RR (DIEx86-D10/MD FT Log Hum RR) . Tal medida foi necessária a fim de garantir a prestação dos serviços até o fim da vigência do contrato, uma vezque as quantidades contratadas se esgotariam no mês de fevereiro deste ano.

	Plausibilidade Jurídica

	O órgão/entidade está sujeito aos normativos supostamente infringidos?
	Sim

	Há plausibilidade nas alegações do representante?
	Não

	Há indício de sobrepreço ou superfaturamento?
	Não

	Há grave risco de lesão ao erário, inexecução ou execução insatisfatória do objeto?
	Não

	Análise quanto à plausibilidade jurídica e quanto à necessidade de adoção de medida cautelar:

	Item a:ilegalidade dos subitens 9.7.1 e 9.7.2, nos quais se exige a apresentação dos seguintes documentos para fins de qualificação técnica das licitantes: 9.7.1. Autorização de Operação (AO) emitida pelo Órgão Ambiental do Município de Boa Vista para os itens do Lote 1 e 3; e do Município de Pacaraima para os itens do Lote 2, com o objetivo de garantir que a execução do objeto da licitação seja executado sem o comprometimento do meio ambiente; 9.7.2. Autorização da Companhia de Água e Esgoto de Roraima (CAER) para o despejo de resíduos na Estação de Tratamento de Esgotos, no intuito de assegurar a destinação final dos resíduos no local apropriado conforme a responsabilidade atribuída à administração por intermédio da legislação ambiental vigente
Manifestação do órgão:
	a) a qualificação técnica visa garantir o cumprimento das obrigações contratuais, o que é limitado na Lei de Licitações pelo inciso IV do art. 30: “prova de atendimento de requisitos previstos em lei especial, quando for o caso”;
	b) a licitação em questão é sobre gerenciamento de resíduos sólidos, o que submete a Administração à regulamentação da Política Nacional dos Resíduos Sólidos, que estabelece a responsabilização dos geradores pela destinação final dos resíduos;
	c) a eficácia da Lei 12.305/2010 se materializa pelas autorizações previstas em leis subsidiárias – cita o art. 9º da Lei municipal de Boa Vista-RR 513/2000; e
	d) o TCU, por meio do Acórdão 6047/2015-TCU-Segunda Câmara, se manifestou positivo à exigência de regularidade ambiental como critério de qualificação técnica.
Análise:
10.	Neste momento, não cabe manifestação sobre este ponto de oitiva, diante da análise já realizada pelo relator, constante do item 3 desta instrução.
11.	Não fosse suficiente, o relator conclui o seu despacho da seguinte forma (peça 7, p. 3) :
15.	Por essas razões, entendo mais pertinente, neste momento, realizar, nos termos do art. 276, § 2º, do Regimento Interno do TCU, a oitiva da 1ª Brigada de Infantaria de Selva – Brigada Lobo D’Almada, para que, no prazo de cinco dias úteis, se manifeste sobre as questões tratadas nestes autos, em especial acerca das seguintes falhas:
	a) exiguidade do prazo entre o lançamento do edital do Pregão 49/2018 (20/02/2019) e a data da realização da sessão pública para recebimento das propostas (07/03/2019) para que os licitantes obtivessem as licenças ambientais prevista no item 9.7.1 do edital e da autorização prevista no item 9.7.2 do mesmo instrumento;
	b) deficiência na orçamentação dos serviços licitados por meio do Pregão 49/2018, tendo em vista que os valores unitários estimados são os mesmos para todos os itens de todos os lotes, desconsiderando as peculiaridades dos locais onde os serviços serão prestados.
Item b:exiguidade do prazo entre a publicação do edital (20/2/2019) e a data estipulada para a sessão pública para recebimento da proposta de preços (7/3/2019) , para obtenção das licenças de operação previstas no item 9.7.1 e da autorização prevista no item 9.7.2 do edital
Manifestação do órgão:
	a) a primeira publicação do edital do certame foi em 15/2/2019, impugnado pela empresa J Castro Eda – EPP, questionando a ausência de exigência de Autorização de Operação dos municípios de Boa Vista e de Pacaraima e de Autorização junto à Companhia de Água e Esgoto de Roraima para o despejo na Lagoa de Estabilização;
	b) as referidas autorizações foram consideradas indispensáveis à garantia do cumprimento do objeto e incluídas no edital, com base em pesquisas realizadas na jurisprudência do TCU – cita o Acórdão 6047/2015-TCU-Segunda Câmara – e em licitações anteriores executadas por órgãos públicos federais e municipais no Estado de Roraima – traz um quadro demonstrativo extraído do site Compras Governamentais, em que todos os pregões exigiam as mesmas autorizações, sem estipular prazo para as empresas adquirissem as autorizações entre a publicação do edital e o recebimento das propostas; e
	c) a Administração não teria parâmetros objetivos para estipular o mencionado prazo, pois nem a Secretaria Municipal de Gestão Ambiental e Assuntos Indígenas da Prefeitura de Boa Vista/RR nem a Fundação Estadual do Meio Ambiente e Recursos Hídricos de Roraima garantem prazos certos para emissão da Autorização de Operação – cita o art. 14 daResolução 237, de 19/12/1997, do Conselho Nacional do Meio Ambiente, que trata do prazo para o órgão ambiental analisar os pedidos de licença (seis meses ou, se houver EIA/Rima e/ou audiência pública, doze meses) , e o prazo de renovação de Autorização de Operação expedida pela Secretaria Municipal de Gestão Ambiental e Assuntos Indígenas da Prefeitura de Boa Vista/RR (120 dias) .
Análise:
12.	A atual crise migratória, resultante da situação socioeconômica e política da Venezuela, é fato público e notório.
13.	É possível observaras demandas da FT Log Hum RR, que, por meio da Operação Acolhida, vem recebendo os imigrantes venezuelanos que chegam ao Estado de Roraima em situação de vulnerabilidade.
14.	Muito embora seja, de fato, exíguo o prazo entre a republicação do edital e a abertura da sessão pública, entende-se que tal fato não deve ser atribuído ao gestor como falta de planejamento adequado do procedimento licitatório. 
15.	Em primeiro lugar, verifica-se que a condução do processo licitatório em exame é do C1ªBIS, enquanto que o contrato atual, que conta com objeto semelhante e finda em julho próximo, foi firmado com a Base de Apoio Logístico do Exército.
16.	Em segundo lugar, observa-se que a decisão da Administração buscou se espelhar na condução de outros certames, com objetos semelhantes e com exigência das mesmas autorizações, todos sem a estipulação de prazo para as empresas adquirirem as autorizações entre a publicação do edital e o recebimento das propostas. Buscou-se, ainda, orientação na jurisprudência deste Tribunal.
17.	A defesa e preservação do meio ambiente é um dever constitucional do Poder Público e da coletividade, nos termos do art. 225 da Constituição Federal de 1988. A própria Lei 8.666/1993, com a alteração promovida pela Lei 12.349/2010, fez constar no caput do seu art. 3º a promoção do desenvolvimento nacional sustentável como um dos princípios que devem reger as licitações públicas.
18.	O mencionado Acórdão 247/2009-TCU-Plenário, que reconheceu a legalidade da exigência das autorizações ambientais de operação como condição de habilitação técnica, porém recomendou que, em futuras licitações, o edital fosse lançado com antecedência suficiente para que empresas interessadas pudessem requerer antecipadamente, bem como dispor, no momento da licitação, das respectivas licenças ambientais necessárias à execução do objeto do contrato, demonstra que tal exigência não é uma inovação na Administração Pública Federal.
19.	Com essas considerações, conclui-se afastada a alegada irregularidade da exiguidade do prazo entre a publicação do edital e a data estipulada para a sessão pública para recebimento da proposta de preços, para obtenção das licenças de operação previstas no item 9.7.1 e da autorização prevista no item 9.7.2 do edital.
Item c: irregularidade no orçamento da licitação uma vez que os valores unitários são os mesmos para todos os itens dos lotes, independente do município onde serão realizados os serviços
Manifestação do órgão:
	a) as pesquisas de preços foram realizadas através do Painel de Preços e tiveram como parâmetro o contrato que a Administração utiliza atualmente, onde se cobra o mesmo valor tanto para Boa Vista/RR quanto para Pacaraima/RR; e
	b) a diferença para o certame em exame foi a criação de itens distintos, de acordo com as localidades, a fim de estimular a competitividade na fase de lances e negociação.
Análise:
20.	Com efeito, acompetitividade na fase de lances e de negociação pode ser observada na Ata de realização do Pregão Eletrônico 49/2018 (peça 12) e na diferença entre o valor estimado por lote e o valor adjudicado (peça 11) . Cita-se como exemplo o Lote I, com valor estimado de R$ 7.780.460,00, adjudicado pelo melhor lance de R$ 4.187.400,00, com valor negociado a R$ 3.468.000,00.
21.	A Administração alcançou sucesso no certame, que contou com a participação de treze licitantes interessadas (peça 13) .
22.	Assim, conclui-se afastada também a alegada irregularidade no orçamento da licitação, uma vez que os valores unitários são os mesmos para todos os itens dos lotes, independente do município onde serão realizados os serviços.
23.	Está afastado, portanto, o pressuposto da plausibilidade jurídica, uma vez que as alegadas falhas apontadas pelo denunciante não se mostraram irregulares.
24.	Feitas essas considerações, propõe-se indeferir o pedido de medida cautelar, uma vez ausente o pressuposto da plausibilidade jurídica, essencial para sua concessão, e por restar caracterizado o perigo da demora reverso.
25.	Além disso, diante de todo o exposto, os elementos constantes dos autos permitem, desde já, a avaliação quanto ao mérito da presente denúncia como improcedente.
26.	Por fim, propõe-se o levantamento do sigilo dos autos, nos termos do art. 55, caput, da Lei 8.443/1992 e do art. 236, § 1º, do RI/TCU. Destaca-se, por oportuno, a Resolução-Senado Federal 16, de 14/3/2006 (publicação no DOU de 15/3/2006) , e a Resolução-TCU 259, de 7/5/2014 (grifos acrescidos) :
	a) Resolução-Senado Federal 16/2006 
art. 1º É suspensa a execução da expressão “manter ou não o sigilo quanto ao objeto e à autoria da denúncia” constante do § 1º do art. 55 da Lei Federal nº 8.443/92 e do contido no disposto no Regimento Interno do Tribunal de Contas da União, quanto à manutenção do sigilo em relação à autoria de denúncia, em virtude de declaração de inconstitucionalidade em decisão definitiva do Supremo Tribunal Federal, nos autos do Mandado de Segurança 24.405-4 - Distrito Federal.
	b) Resolução-TCU 259/2014
art. 104. Tratando-se de denúncia, serão adotadas, de imediato, pelo setor em que der entrada, as providências cabíveis com vistas à preservação do sigilo, nos termos do art. 236 do Regimento Interno e de normas específicas.
§1º A fim de resguardar o sigilo do denunciantedurante a apuração, o documento original da denúncia, no qual consta sua identificação, será juntado ao processo como peça sujeita a sigilo, e dela não se concederá vista ou cópia.
CONCLUSÃO
27.	Diante de todo o exposto, conclui-se:
	a) pelo conhecimento da presente denúncia ante o preenchimento dos requisitos de admissibilidade (item 1 retro) ;
	b) pelo indeferimento do pedido de medida cautelar, uma vez ausente o pressuposto da plausibilidade jurídica, essencial para sua concessão, e por restar caracterizado o perigo da demora em reverso (itens 8-9 retro) ;
	c) a exigência de apresentação de autorizações ambientais de operação como condição de habilitação técnica, no caso concreto, não é irregular (item 4 retro) ;
	d) a exiguidade do prazo entre a republicação do edital e a abertura da sessão pública, não deve ser atribuída ao gestor como falta de planejamento adequado do procedimento licitatório (itens 14-18 retro) ; e
	e) a elaboração do orçamento da licitação com os mesmos valores unitários para todos os itens dos lotes, independente do município onde serão realizados os serviços, não prejudicou a competitividade na fase de lances e de negociação (itens 20-21 retro) .
28.	Cabe, portanto, conhecer da denúncia, indeferir o pedido de medida cautelar, considerar a denúncia improcedente, levantar o sigilo do processo e arquivar os autos.

	F. Impacto dos Encaminhamentos Propostos

	Haverá impacto relevante no órgão e/ou na sociedade, decorrente dos encaminhamentos propostos?
	Não

	G. Pedido de Ingresso aos Autos e de Sustentação Oral

	Há pedido de ingresso aos autos?
	Não

	Há pedido de sustentação oral?
	Não

	H. Processos Conexos e Apensos

	Há processos conexos noticiando possíveis irregularidades na contratação ora em análise?
	Não

	Há processos apensos?
	Não

	I. Proposta de Encaminhamento

	29.	Em virtude do exposto, propõe-se:
a) conhecer da denúncia, satisfeitos os requisitos de admissibilidade constantes nos arts.234 e 235 do RI/TCU, e no art. 103, § 1º, da Resolução - TCU 259/2014;
b) indeferir o pedido de medida cautelar, uma vez ausente pressuposto essencial para sua concessão, e por restar caracterizado o perigo da demora reverso;
c) no mérito, com fundamento no art. 276, § 6º, do Regimento Interno deste Tribunal, considerar a presente denúncia improcedente;
d) levantar o sigilo destes autos, nos termos do art. 55, caput, da Lei 8.443/1992 e do art. 236, § 1º, do RI/TCU;
e) comunicar ao denunciante e ao C1ªBIS a decisão que vier a ser prolatada, destacando que o relatório e o voto que fundamentam a deliberação ora encaminhada podem ser acessados por meio do endereço eletrônico www.tcu.gov.br/acordaos; e
f) arquivar os presentes autos, nos termos do art. 250, I, c/c art. 169, III, do RI/TCU.”

	É o relatório.

não há.

Não atuou.

Denúncia. Possíveis irregularidades no Pregão Eletrônico 49/2018. Solicitação de adoção de medida cautelar suspendendo o certame. Oitiva prévia. Improcedência da denúncia. Arquivamento.

DENÚNCIA (DEN)

Trata-se de denúncia dando conta de possíveis irregularidades no edital do Pregão Eletrônico 49/2018, publicado pela 1ª Brigada de Infantaria de Selva (Grupamento de Unidade Escola/1945) – Brigada Lobo D’Almada, tendo por finalidade o registro de preços para eventual contratação de empresa especializada na manutenção de fossas sépticas, estação de tratamento de águas e caixas de gordura ou assemelhados, para atender a Força Tarefa Logística Humanitária para o Estado de Roraima (FT Log Hum RR) , a 1ª Brigada de Infantaria de Selva e órgãos participantes.
2.	O valor estimado da contratação é de R$ 10.573.964,00. O edital foi publicado em 20/2/2019, com data da sessão pública para o recebimento das propostas de preços marcada para o dia 7/3/2019.
3.	O denunciante aponta as seguintes possíveis irregularidades no mencionado edital:
	a) ilegalidade dos subitens 9.7.1 e 9.7.2, nos quais se exige a apresentação dos seguintes documentos para fins de qualificação técnica das licitantes:
“9.7.1. Autorização de Operação (AO) emitida pelo Órgão Ambiental do Município de Boa Vista para os itens do Lote 1 e 3; e do Município de Pacaraima para os itens do Lote 2, com o objetivo de garantir que a execução do objeto da licitação seja executado sem o comprometimento do meio ambiente;
9.7.2. Autorização da Companhia de Água e Esgoto de Roraima (CAER) para o despejo de resíduos na Estação de Tratamento de Esgotos, no intuito de assegurar a destinação final dos resíduos no local apropriado conforme a responsabilidade atribuída à administração por intermédio da legislação ambiental vigente;”
	b) exiguidade do prazo entre a publicação do edital (20/2/2019) e a data estipulada para a seção pública para recebimento da proposta de preços (7/3/2019) , para obtenção das licenças de operação previstas no item 9.7.1 e da autorização prevista no item 9.7.2 do edital; e
	c) irregularidade no orçamento da licitação uma vez que os valores unitários são os mesmos para todos os itens dos lotes, independente do município onde serão realizados os serviços.
4.	No âmbito da Sec/RR foi realizada a análise inicial da denúncia, conforme o pronunciamento da subunidade à peça 5. Nos termos daquela análise, com base nas informações prestadas pelo denunciante e na avaliação do conteúdo do edital, considerou-se ilegais as exigências editalícias questionadas, ante a jurisprudência do Tribunal. Também foi considerado que não foi concedido aos licitantes prazo hábil para obtenção das autorizações exigidas e, por fim, constatou-se a irregularidade referente ao orçamento. Por essa razão, foi proposta a adoção de medida cautelar, inaudita altera pars, determinando a suspensão do certame.
5.	Pelas razões expostas no despacho à peça 7, discordei do encaminhamento proposto pela unidade técnica, especialmente em razão de não ter sido avaliada a possibilidade de existência do perigo da demora reverso quanto à adoção da medida acautelatória proposta. Na mesma oportunidade afastei a irregularidade constante do item 3.a acima. Na mesma assentada, determinei a oitiva prévia da 1ª Brigada de Infantaria de Selva para que se manifestasse sobre a denúncia, especialmente sobre as falhas apontadas nos itens 3.b e 3.c acima.
6.	Da análise da resposta à oitiva, a Selog concluiu pela improcedência da presente denúncia. 
7.	Acolho as conclusões da Selog como parte das minhas razões de decidir.
8.	Quanto à exiguidade do prazo para obtenção das licenças de operação previstas no item 9.7.1 e da autorização prevista no item 9.7.2 do edital, entendo adequada a análise da unidade técnica que contextualizou o certame dento da atual crise migratória, resultante da situação socioeconômica e política vivenciada na Venezuela. Dessa forma, embora o possa ser considerado exíguo o prazo concedido, ante a situação enfrentada e o problema a ser solucionado, não há como se atribuir aos gestores eventual falta de planejamento adequado do procedimento licitatório. Ademais, conforme apontado pela unidade técnica, os responsáveis procuraram se espelhar na condução de outros certames, com objetos semelhantes e com exigência das mesmas autorizações, todos sem a estipulação de prazo para as empresas adquirirem as autorizações entre a publicação do edital e o recebimento das propostas. Além disso, buscaram orientação na jurisprudência deste Tribunal.
9.	Resta, portanto, afastada a mencionada irregularidade.
10.	No tocante à suposta falha do orçamento da licitação, uma vez que os valores unitários foram os mesmos para todos os itens dos lotes, independente do município onde serão realizados os serviços, entendo que também foi devidamente afastada. Com efeito, o órgão justificou que as pesquisas de preços foram realizadas através do Painel de Preços e tiveram como parâmetro o contrato que a Administração utiliza atualmente, onde se cobra o mesmo valor tanto para Boa Vista/RR quanto para Pacaraima/RR. Por outro lado, concorreram ao certame treze licitantes, tendo sido obtidas propostas com expressiva diferença entre o valor estimado e o valor negociado ao final do certame. Tal competitividade demonstra a inexistência da alegada falha, pois, caso presente, impediria a formulação de propostas por parte dos licitantes ou restringiria a disputa, o que não ocorreu. 
11.	Ante o exposto, entendo que a presente denúncia deve ser conhecida, por preencher os requisitos de admissibilidade previstos para a espécie processual, para, no mérito, ser considerada improcedente, indeferindo-se, por consequência, o pedido de adoção de medida cautelar formulado.
	Ante o exposto, manifesto-me por que o Tribunal aprove o acórdão que ora submeto à apreciação deste Colegiado.
TCU, Sala das Sessões Ministro Luciano Brandão Alves de Souza, em 26 de junho de 2019.
AUGUSTO SHERMAN CAVALCANTI 
Relator